臺灣高等法院臺南分院民事判決　95年度上易字第3號
上　訴　人　乙○○
訴訟代理人　丙○○
　　　　　　蔡碧仲　律師
複　代理人　陳振榮　律師
　　　　　　陳怡禎　律師
被 上訴 人　丁○○
上列當事人間請求給付借款事件，上訴人對於中華民國94年9月
28日臺灣嘉義地方法院第一審判決（93年度訴字第325號），提
起上訴，本院於96年1月9日言詞辯論終結，判決如下：
    主  文
上訴駁回。
第二審訴訟費用由上訴人負擔。
    事  實
甲、上訴人方面：
一、聲明：求為判決：（一）原判決廢棄。（二）被上訴人應給
    付上訴人新臺幣（下同）100萬元，及自民國（下同）93年3
    月27日支付命令送達之翌日起至清償日止，按年息 5％計算
    之利息。（三）第一、二審訴訟費用均由被上訴人負擔。
二、陳述：除與原判決記載之事實相同者予以引用外，並補稱：
（一）原審舉證責任分配不符一般經驗法則，上訴人起訴主張被
      上訴人應給付借款，並提出被上訴人親簽之借據乙紙為證
      ，然既經被上訴人否認借據真正亦否認借款交付，又經中
      興鑑定顧問股份有限公司（下稱中興鑑定公司）鑑定，認
      借據為被上訴人所寫，顯見被上訴人所言已非真實。而被
      上訴人所言既已有假，上訴人又持有被上訴人書寫之借據
      ，依常情顯可推知被上訴人所謂借款並未交付之言亦不實
      在。被上訴人書寫借據乙事若為真，依一般經驗法則，上
      訴人有交付被上訴人借款之實方乃常態。若上訴人未曾交
      付被上訴人借款，被上訴人為何留有借據乙紙在上訴人處
      ，且該借據亦書名被上訴人係「借款人」。被上訴人並非
      年幼無知之小兒，若未借款則又何故書寫借據留予上訴人
      ？是以此借款是否交付乙事之舉證責任，應由被上訴人負
      擔始符情理。然原判決竟謂「然此僅係原告（即上訴人）
      一己推測之詞，亦非具一定蓋然性之經驗法則，故無法採
      納。」並進而認定「原告（即上訴人）就交付借款一事既
      未舉證以實其說，故其主張兩造間有消費借貸關係，即無
      法採信。」原判決不符常情可見一斑。
（二）舉證責任分配原則重在個案公平，並非最高法院判決見解
      為何，雖最高法院迭著有90年度臺上字第8 號、89年度臺
      上字第505 號、同年度臺上字第85號、88年度臺簡上字第
      55號、87年度臺上字第1601號、84年度臺上字第229 號、
      82年度臺上字第1723號等判決意旨，認消費借貸契約係要
      物契約，要求貸與人除就兩造間消費借貸之意思表示一致
      為證明外，並應就借款是否交付之事亦提出證明。然最高
      法院之見解，應有其判決之個案時空考量，並非可以全然
      無視系爭個案之特殊背景而一概加以援用。最高法院部分
      判決之意，所謂貸與人僅提出借據尚不足以證明有借貸關
      係存在，而必須再就已有交付乙事提出證明，而若僅有借
      據乙紙以資證明，則借據上須有「收訖」或其他足以推知
      借用物已交付之字樣，始能謂已就借貸關係之成立盡舉證
      之責。考最高法院判決見解，若不論系爭個案之背景，而
      一概採用此種見解是否合情合理？既已書寫借據即表示有
      借貸關係存在，此方屬常情；若要言借據上必有「收訖」
      或其他類似字樣，方足以證明真有借貸物之交付，試問此
      種悖離常情之理解與認知，除精研法律之輩誰又能知悉？
      若一味採用最高法院判決見解，作為分配主張消費借貸契
      約存在的舉證責任分配原則，實有誤解民法有關消費借貸
      真正立法意旨，其錯誤甚明。
（三）消費借貸契約之成立生效要件，並不等於舉證責任分配原
      則。消費借貸契約為要物契約之立法考量乃在保障貸與人
      ，俾能在貸與人思慮周全且已將借用物交付後始令消費借
      貸關係成立，而不會該貸與人思慮未周即輕言出借之時當
      即負有交付借用物之責，然此要求就「消費借貸之意思表
      示一致」，及「借用物之交付」要求，乃係消費借貸契約
      之成立生效要件，並非貸與人向借用人要求返還借用物之
      舉證責任分配要求，否則原本立法保障貸與人之美意，將
      一變而為貸與人要求借用人返還之阻礙。衡諸人之常情，
      書寫借據予人（無論其中是否有所謂「收訖」之類字樣）
      ，則可認定應有借貸關係存在，否則何必書寫借據而留予
      他人；反之若已書寫借據而謂並未收受借用物則非常情，
      若言其中有隱情者，應令此人就其所言舉出證明，如此始
      符一般人民之認知。被上訴人應就借款未交付一事負舉證
      責任，中興鑑定公司鑑定結果認為上訴人所提借據係被上
      訴人所寫，故該借據為真正，依經驗法則，被上訴人若未
      曾受領借款，當不會事後書立借據，是以被上訴人此時應
      就借款未交付一事負舉證責任，如此始符常情及公平原則
      。
（四）上訴人曾向原審聲請調閱被上訴人83年1月21日起至83年2
      月5 日止，該期間內被上訴人所有往來銀行之存款記錄，
      然經原審認為縱使被上訴人帳戶於上開期間內有同額款項
      存入，其存入資金來源多端，尚不得僅執此即謂係上訴人
      交付之現金100 萬元所存入，故認此部分無調查必要而未
      予調查。然依常情若上訴人於83年1月21日曾交付現金100
      萬元予被上訴人，被上訴人應會在短期內將從上訴人借得
      數額龐大之現金存入銀行，此際被上訴人應有100 萬元現
      金存入銀行之記錄。倘認即使有100 萬元現金存入記錄，
      亦未能直接認定上訴人即有此100 萬元交付之事實，然若
      配合上訴人主張83年1月20日及83年1月21日存入再提出退
      休金之事實，若被上訴人於83年1 月21日當日或其後15日
      內，亦有100 萬元現金存入之記錄時，除非被上訴人能就
      其存款來源提出證明，否則被上訴人自上訴人收受100 萬
      元現金之事應可認定。是調閱被上訴人此一期間之存款交
      易明細實有必要，原審不予調查實有應予調查之證據未予
      調查之違誤。
（五）被上訴人始終否認上訴人於83年1 月21日曾交付借款之事
      ，然亦拒不提供該期間之往來銀行名稱，俾供調閱其往來
      明細及交易情形以自清，被上訴人此舉已不無可疑。上訴
      人經向臺灣銀行人員詢問後，經告知若帳戶經結清辦理銷
      戶後，電腦系統確實會查無資料（銀行仍會保存開戶及銷
      戶之資料備查），又上訴人於95年2 月14日，當庭向鈞院
      表示要求調閱系爭借款期間之銀行往來交易明細，倘若被
      上訴人於鈞院向上揭銀行聲請調閱其往來明細期間，又確
      曾有趕在銀行函覆法院前進行結清銷戶，以便銷除其交易
      記錄之行為時，被上訴人確實於83年1 月21日曾收受上訴
      人交付借款之事已不證自明。依民事訴訟法第282條之1規
      定，當事人因妨礙他造使用，故意將證據滅失、隱匿或致
      礙難使用者，法院得審酌情形認他造關於該證據之主張，
      或依該證據應證之事實為真實，被上訴人若果有進行結清
      銷戶以便銷除其交易記錄之行為時，足證上訴人於83年 1
      月21日確實已交付借款予被上訴人。
（六）被上訴人於臺灣銀行嘉義分行（帳號000000000000）之帳
      戶，曾於83年10月26日依轉帳方式存入200 萬元，並於同
      日再次轉出，綜觀鈞院向金融機構查詢資料結果，除上揭
      臺灣銀行嘉義分行帳戶外，於83年及84年間被上訴人未於
      其他金融機構帳戶，有超過百萬元之交易紀錄，再加以83
      年10月26日，與上訴人主張83年1 月21日借款予被上訴人
      之時間亦甚為接近，是以該筆83年10月26日轉帳存入及轉
      帳支出之款項即甚有可疑之處。
三、證據：除引用原審之立證方法外，並補提出被上訴人土地登
    記謄本影本1份及財產明細表節本1份為證。
乙、被上訴人方面：
一、聲明：求為判決：（一）上訴駁回。（二）第二審訴訟費用
    由上訴人負擔。
二、陳述：除與原判決記載之事實相同者予以引用外，並補稱：
    被上訴人未曾向上訴人借款，上開借據係上訴人與丙○○偽
    造，上開鑑定結果不實，上訴人並未交付100 萬元予被上訴
    人，上訴人應就交付100萬元一事負舉證責任。
三、證據：引用原審之立證方法。
丙、本院依聲請向南區國稅局嘉義市分局函查丁○○83、84年間
    之報稅資料，丁○○於臺灣銀行嘉義分行、嘉義北社郵局、
    嘉義文化路郵局、華南銀行嘉義分行、安泰商業銀行嘉義分
    行、第一銀行嘉義分行、中華郵政儲匯處83、84年間之帳戶
    交易往來情形，丁○○於臺灣銀行嘉義分行83、84年間之開
    戶、銷戶情形，臺灣銀行嘉義分行帳號000000000000號丁○
    ○帳戶，於83年10月26日以轉帳為原因存入200 萬元係自何
    處轉入，丁○○83、84年間於原中國農民銀行東嘉義分行、
    土地銀行嘉義分行、原中國農民銀行北朴子分行交易往來明
    細，丁○○於前中國農民銀行嘉義分行83、84年間之交易往
    來明細表（非結餘記錄），及向臺灣嘉義地方法院函調丁○
    ○與王崇宇間民、刑事訴訟資料，向嘉義市東區戶政事務所
    函查甲○○（原名王崇宇）之戶籍遷出登記資料，向南區國
    稅局嘉義市分局函調甲○○於83年度之所得稅及財產申報資
    料等件為證。
    理  由
一、上訴人起訴主張：兩造為母女關係，上訴人於83年1 月15日
    ，自臺灣省菸酒公賣局嘉義菸葉廠退休，該廠以面額3,217,
    579 元之臺灣省公庫專戶存款支票給付上訴人退休金，上訴
    人旋於同年月20日持該支票存入華南商業銀行嘉南分行（下
    稱華南銀行）提示兌現，嗣於同年月21日被上訴人騎車附載
    上訴人至華南銀行領出現金306萬元，上訴人除持其中200萬
    元至嘉義市第一信用合作社，清償上訴人之子丙○○房屋貸
    款外，因被上訴人亦向上訴人稱其急需現金週轉，上訴人遂
    在嘉義市○○○街13號家中，交付現金100萬元借予被上訴人
    ，且因係母女間之借貸，故上訴人當時未要求被上訴人書立
    借據，亦未約定利息、清償期，嗣被上訴人應上訴人要求，
    於85年3月24日，以小楷毛筆書寫「借條：向乙○○借100萬
    元正，85年3 月24日，借款人丁○○。」等語，交上訴人收
    執憑信，並約定於89年12月31日清償，詎被上訴人嗣否認曾
    向上訴人借款及書立借據，而拒絕清償該100 萬元借款。爰
    依消費借貸之法律關係，訴請被上訴人給付100 萬元，及自
    90年1月1 日起至清償日止，按週年利率5％計算之利息等語
    。被上訴人則以：其未曾向上訴人借款，上揭借據係上訴人
    與丙○○所偽造，且中興鑑定公司之鑑定結果不實，上訴人
    並未交付100萬元予被上訴人，上訴人應就交付100萬元予被
    上訴人之事實負舉證責任等語。
二、經查上訴人主張兩造係母女關係，既為被上訴人所不爭執，
    自堪信實。惟上訴人另主張被上訴人於83年1 月間，曾向其
    借款100 萬元未償，且上揭借據係被上訴人所書寫等情，既
    為被上訴人所堅詞否認，並以上揭情詞置辯，致兩造互有爭
    議。是本件所應審究者，厥為兩造是否存有100 萬元消費借
    貸契約之法律關係而已。茲更詳細說明如下：
（一）按當事人主張有利於己之事實者，就其事實有舉證之責任
      。又稱消費借貸者，謂當事人約定，一方移轉金錢或其他
      代替物之所有權於他方，而他方以種類、品質、數量相同
      之物返還之契約。又消費借貸，因金錢或其他代替物之交
      付而生效力。民事訴訟法第277條前段、88年4月21日修正
      公布前民法第474條、第475條，分別定有明文。次按消費
      借貸契約屬要物契約，因借用物之交付而生效力。借用人
      出具之借據，倘未表明已收到借款，致不足證明有交付借
      款之事實，且其對之又有爭執者，貸與人自仍須就交付借
      款之事實負舉證責任，亦迭經最高法院分別著有87年度臺
      上字第1611號、90年度臺上字第8號、89年度臺上字第505
      號、89年度臺上字第85號、88年度臺簡上字第55號、87年
      度臺上字第1601號、84年度臺上字第229 號、82年度臺上
      字第1723號判決意旨足參。
（二）經查上訴人所提出之上揭借據，經原審囑請中興鑑定公司
      鑑定結果，認係被上訴人所書寫無訛，既有該公司94年 7
      月 6日中鑑字Ｂ940706號函覆之鑑定報告書存卷足稽，固
      足認被上訴人所辯該借據非其所書寫，而係上訴人與丙○
      ○所偽造云云，不足採信。惟按消費借貸契約屬要物契約
      ，雙方除須有「消費借貸之意思表示一致」外，尚須有「
      借用物之交付」，始得合法有效成立，故消費借貸契約，
      因借用物之交付而生效力，借用人出具之借據，倘未表明
      已收到借款，致不足證明有交付借款之事實，且借用人對
      之又有爭執者，貸與人自仍需就交付借款之事實負舉證責
      任，既係目前司法實務共通之舉證責任分配見解，而有如
      上述。則本件縱認上揭借據確係被上訴人所書寫而為真正
      ，然考該借據既僅記載：「借條：向乙○○借 100萬元正
      ，85年3月 24日，借款人丁○○。」等語，核其文字語義
      ，既未表明被上訴人有收到 100萬元借款之旨意，且被上
      訴人復堅詞否認有向上訴人借款 100萬元，並稱上訴人未
      持交其 100萬元不移，據此即難徒執該借據逕認上訴人有
      交付 100萬元借款予被上訴人之事實，而認上訴人已盡系
      爭消費借貸契約有效成立之舉證責任，上訴人仍應為其他
      補強證據憑供審認。為此本院依上訴人聲請調查證據之要
      求，不厭其煩先後向上揭被上訴人有金錢往來之銀行、郵
      局、及王崇宇等單位及個人，函查相關之資金往來資料，
      期能從中取得上訴人有交付 100萬元予被上訴人之證據結
      果。經核所得存卷之各該資金往來資料，雖其中臺灣銀行
      嘉義分行之被上訴人所有000000000000號帳戶，於83年10
      月26日有以轉帳為由存入 200萬元，然其係被上訴人向該
      分行貸款所撥入，既據該分行95年6月6日嘉義營字第0950
      0036581號函函覆本院敘明在卷，其與系爭100萬元之借款
      無涉至明；另依本院向原審法院所調88年度促字第9536號
      被上訴人與王崇宇間之聲請核發支付命令案卷，固足顯示
      被上訴人有於83年1月11日貸借150萬元予王崇宇之事實，
      惟考其貸借時間既早於上訴人所主張借款予被上訴人之83
      年1月21日，亦足證上訴人於83年1月11日貸借予王崇宇之
      150萬元，並非源自上訴人所交付之100萬元無疑。此外遍
      觀其餘全卷所附資金往來資料，亦無足以證明兩造間有交
      付系爭 100萬元借款之情事，上訴人復無其他積極確切證
      據提供法院查證，仍無從認定上訴人有交付 100萬元借款
      予被上訴人之事實。至上訴人以上揭長篇大論，主張被上
      訴人苟未曾受領 100萬元借款，依經驗法則被上訴人當不
      會事後書立借據，是被上訴人應就借款未交付之消極事實
      負舉證責任，始符常情及公平原則云云，因與民事訴訟法
      規定之舉證責任分配原則，及上揭司法實務見解相左，當
      為本院所不採，而難為其有利之認定。
三、綜上所述，上訴人既未就「兩造間有借貸合意」、及「交付
    借款」之權利發生要件積極事實，負舉證責任，即無從認定
    兩造間有系爭100 萬元之消費借貸契約關係存在。從而上訴
    人依消費借貸之法律關係，訴請被上訴人給付100 萬元及法
    定遲延利息，為無理由，其假執行之聲請亦失所附麗，均不
    應准許。原審本於同上見解，判決上訴人敗訴，經核認事用
    法並無不合。上訴人上訴意旨，猶執上揭情詞，指摘原判決
    不當，求予廢棄改判，為無理由，應予駁回。
四、又本件事證已臻明確，兩造其餘主張陳述及攻擊防禦方法，
    核與判決之結果不生影響，爰不逐一論述。
五、據上論結，本件上訴為無理由，應依民事訴訟法第449條第1
    項、第78條，判決如主文。
中　　華　　民　　國　　96　　年　　1 　　月　　23　　日
                  民事第四庭  審判長法　官　王惠一
                                    法　官　蘇重信
                                    法　官　林永茂
上為正本係照原本作成。
不得上訴。
中　　華　　民　　國　　96　　年　　1 　　月　　23　　日
　　　　　　　　　　　　　　　　　　書記官　謝素嬿
